ACORDAO-COMPLETO-2411259

ACÓRDÃO 6108/2020 ATA 16/2020 - PRIMEIRA CÂMARA

VISTOS, relatados e discutidos estes autos que tratam de atos de concessão de aposentadoria, emitidos pela Universidade Federal de Santa Maria;
ACORDAM os Ministros do Tribunal de Contas da União, reunidos em Sessão da 1ª Câmara, nos termos dos arts. 71, inciso III, da Constituição Federal, 1º, inciso V, e 39, inciso II, da Lei 8.443/1992 e 260, §1º, do RITCU c/c art. 6º, § 2º, da Resolução TCU 206/2007 e ante as razões expostas pelo Relator, em:
9.1. considerar legal e conceder registro ao ato de concessão de aposentadoria emitido em favor de Edson Marcos Brasil (XXX.392.680-XX) ;
9.2. considerar ilegais e recusar os registros dos atos de concessão de aposentadoria emitidos em favor de Cleuza Fleck da Silva (XXX.640.670-XX) ; Fernando de Oliveira Souza (XXX.431.760-XX) e Ileda Hilaria Hanauer (XXX.444.500-XX) ;
9.3. dispensar a devolução dos valores indevidamente recebidos até a data da ciência pela Universidade Federal de Santa Maria, do presente acórdão, com base no Enunciado 106 da Súmula da Jurisprudência do TCU;
9.4. determinar à Universidade Federal de Santa Maria, com base no art. 45 da Lei 8.443/1992, que:
9.4.1. faça cessar os pagamentos decorrentes dos atos impugnados, comunicando ao TCU, no prazo de quinze dias as providências adotadas, nos termos do art. 262, caput, do Regimento Interno do TCU, art. 8º, caput, da Resolução-TCU 206/2007 e 19, caput, da Instrução Normativa-TCU 78/2018;
9.4.2. exclua dos proventos do Sr. Edson Marcos Brasil a parcela referente à URV (3,17%) , atualmente no valor de R$ 254,78 por não haver amparo legal nem judicial para a manutenção da referida parcela;
9.4.3. em relação aos interessados cujas aposentadorias foram apreciadas pela ilegalidade, emita novos atos, livres da irregularidades apontadas, submetendo-os ao TCU, no prazo de trinta dias, consoante os arts. 262, § 2º, do Regimento Interno do TCU e 19, § 3º, da Instrução Normativa TCU 78/2018;
9.4.4. comunique aos interessados, o teor desta decisão, alertando-os de que o efeito suspensivo proveniente da interposição de eventuais recursos não os exime da devolução dos valores percebidos indevidamente após as respectivas notificações, caso os recursos não sejam providos;
9.4.5. no prazo de 30 (trinta) dias, contados da ciência desta decisão, envie a este Tribunal documentos comprobatórios de que os interessados estão cientes da presente deliberação.

Atos de concessão de aposentadoria emitidos pela Universidade Federal de Santa Maria. Apreciação para fins de registro.

Primeira Câmara

Universidade Federal de Santa Maria.

3. Interessados: Cleuza Fleck da Silva (XXX.640.670-XX); Edson Marcos Brasil (XXX.392.680-XX); Fernando de Oliveira Souza (XXX.431.760-XX); Ileda Hilaria Hanauer (XXX.444.500-XX).

13.1. Ministros presentes: Walton Alencar Rodrigues (Presidente), Benjamin Zymler, Bruno Dantas e Vital do Rêgo (Relator).
13.2. Ministros-Substitutos presentes: Augusto Sherman Cavalcanti e Weder de Oliveira.

VITAL DO RÊGO

Adoto como relatório, com os devidos ajustes de forma, a instrução elaborada no âmbito da Secretaria de Fiscalização de Pessoal (peça 7) , com a qual se manifestou de acordo o corpo gerencial daquela unidade técnica especializada (peça 8) , a seguir transcrita:
INTRODUÇÃO
1.	Trata-se de atos de concessão de aposentadoria de Cleuza Fleck da Silva, Edson Marcos Brasil, Fernando de Oliveira Souza e Ileda Hilaria Hanauer, ex-servidores da Universidade Federal de Santa Maria.
2.	Os atos foram submetidos, para fim de registro, à apreciação do Tribunal de Contas da União (TCU) , de acordo com o art. 71, inciso III, da Constituição Federal. O cadastramento e a disponibilização ao TCU ocorreram por intermédio do Sistema de Apreciação e Registro de Atos de Admissão e Concessões, na forma dos arts. 2º, caput e incisos I a VI, e 4º, caput, da Instrução Normativa - TCU 78/2018.
EXAME TÉCNICO
Procedimentos preliminares aplicados
3.	Os procedimentos para exame, apreciação e registro de atos de pessoal encontram-se estabelecidos na Instrução Normativa TCU 78/2018 e na Resolução TCU 206/2007. Essas normas dispõem, respectivamente, em seus arts. 4º, § 2º, e 3º, § 3º que os atos de pessoal disponibilizados por meio do Sistema de Apreciação e Registro de Atos de Admissão e Concessões devem ser submetidos a crítica preliminar automatizada do próprio sistema, com base em parâmetros predefinidos.
4.	Relativamente aos atos de concessão de aposentadoria, as rotinas de crítica das informações cadastradas no Sistema de Apreciação e Registro de Atos de Admissão e Concessões foram elaboradas e validadas levando-se em conta as peculiaridades desses atos. Os itens de verificação do sistema compreendem prazos e fundamentos legais, assim como eventuais ocorrências de acumulação. Trata-se de verificações mais abrangentes, minuciosas e precisas do que aquelas que 15.	No SIAPE consta que a interessada foi admitida em 1/10/1982. No ato de alteração consta que foi admitida em 1/4/1987.
podem ser realizadas por mãos humanas, proporcionando um nível de segurança ainda maior.
5.	Além da crítica automatizada, há verificação humana adicional no caso de haver alertas do sistema ou informações não formatadas, como esclarecimentos do gestor ou do controle interno.
6.	As críticas também consideram os registros do Sistema Integrado de Administração de Recursos Humanos (Siape) . O Siape disponibiliza informações atualizadas sobre as parcelas que integram os proventos, diferentemente, portanto, do Sistema de Apreciação e Registro de Atos de Admissão e Concessões, que informa as parcelas no momento do registro do ato.
7.	Essa confrontação com o Siape provê uma visão atual e verdadeira da situação, o que permite descaracterizar irregularidades e inconsistências que, embora constantes do Sistema de Apreciação e Registro de Atos de Admissão e Concessões, já foram corrigidas.
Exame das constatações
8.	Antes da análise individualizada de cada ato de aposentadoria dos autos, cabe esclarecer o posicionamento desta Corte de Contas quanto à contagem ponderada de tempo de serviço (contribuição) em decorrência de atividades laborais exercidas em condições insalubres passíveis de prejudicar a saúde ou a integridade física para servidores que laboraram, como celetistas, antes da publicação da Lei 8.112, de 11/12/1990.
9.	No que concerne à contagem ponderada de tempo de serviço prestado em condições insalubres, antes do advento do Regime Jurídico Único, o entendimento deste Tribunal firmado no Acórdão 2008/2006-TCU-Plenário (Ministro-Relator Walton Alencar Rodrigues) é no sentido de ser possível a contagem de tempo de serviço para concessão de aposentadoria estatutária com o aproveitamento de tempo especial prestado sob condições insalubres, perigosas ou penosas. 
10.	 Assim, o servidor público que exerceu, como celetista, no serviço público, atividades insalubres, penosas ou perigosas, em período anterior à vigência da Lei 8.112/90, tem direito à contagem especial de tempo de serviço para efeito de aposentadoria.
11.	 Além disso, por intermédio do Acórdão 911/2014-TCU-Plenário, de relatoria do Ministro Benjamin Zymler, este Tribunal deixou assente que, mesmo observando os parâmetros do Acórdão 2008/2006-TCU-Plenário, a contagem especial de tempo prestado em condições insalubres para servidores ocupantes de cargos de natureza estritamente administrativa somente poderá ocorrer se estiver efetivamente demonstrada a existência de risco ou de agentes nocivos à saúde no local de trabalho, devidamente atestado por laudo pericial.
12.	 Apenas a título de racionalidade administrativa, esta Corte de Contas tem aceitado, sem necessidade de comprovação, a averbação do tempo de atividade insalubre realizada de ofício pelo órgão de origem em relação a cargos cujo exercício, presume-se, envolve atividades de risco para a higidez física, como no caso dos servidores que trabalham na área de saúde a exemplo dos médicos, odontólogos, auxiliares de enfermagem e agentes de saúde pública, conforme dito pelo Ministro-Relator no voto condutor do Acórdão 911/2014-TCU-Plenário. 
Análise do ato de concessão de aposentadoria de Cleuza Fleck da Silva (CPF XXX.640.670-XX) 
13. Trata-se de ato de alteração de aposentadoria da interessada. O ato de aposentadoria inicial da interessada ainda está em edição pelo gestor de pessoal, consoante consulta ao Sistema Sisac.
14.	 No que concerne ao ato em tela, verifica-se em consulta ao SIAPE que o ato possui inconsistências entre o informado pela Unidade de Origem e o que consta no sistema de administração de pessoal.
15.	 Observa-se, uma inconsistência entre a data de admissão no cargo e o período de serviço (contribuição) no órgão pela ex-servidora. No SIAPE consta que a interessada foi admitida em 1/10/1982. No ato de alteração consta que foi admitida em 1/4/1987. Tal inconsistência impossibilita a formulação de juízo sobre sua legalidade, pois não permite verificar a regularidade do tempo insalubre averbado no ato.
16.	 Em tais situações, o Regimento da Corte de Contas determina o seguinte:
Art. 260. Para o exercício da competência atribuída ao Tribunal, nos termos do inciso III do art. 71 da Constituição Federal, a autoridade administrativa responsável por ato de admissão de pessoal ou de concessão de aposentadoria, reforma ou pensão, a que se refere o artigo anterior, submeterá os dados e informações necessários ao respectivo órgão de controle interno, que deverá emitir parecer sobre a legalidade dos referidos atos e torná-los disponíveis à apreciação do Tribunal, na forma estabelecida em ato normativo.  
	(...) 
§ 6º Será considerado prejudicado, por inépcia, o ato de admissão ou concessão que apresentar inconsistências nas informações prestadas pelo órgão de pessoal que impossibilitem sua análise, devendo ser determinado o encaminhamento de novo ato, livre de falhas.
17.	 Em razão do exposto, considera-se que o ato deve ser considerado prejudicado, por inépcia.
Análise do ato de concessão de aposentadoria de Edson Marcos Brasil (CPF XXX.392.680-XX) 
18. Quanto ao ato inicial de aposentadoria do interessado, verifica-se em consulta ao SIAPE que o ato possui inconsistência entre as informações prestadas pela Unidade de Origem e o que consta no sistema de administração de pessoal.
19.	 Observa-se, uma inconsistência entre a data de admissão no cargo e o período de serviço (contribuição) no órgão. No SIAPE consta que o ex-servidor foi admitido em 1/3/1970. O ato, por outro lado, informa que o interessado foi admitido em 1/10/1977.
20.	 Com fundamento no art. 260, § 6º do Regimento Interno do TCU, considera-se que o ato deve ser considerado prejudicado, por inépcia.
Análise do ato de concessão de aposentadoria de Fernando de Oliveira Souza (CPF XXX.431.760-XX) .
22. Quanto ao ato inicial de aposentadoria do interessado, a Unidade de Origem utilizou critérios de contagem ponderada de tempo de serviço prestado em atividades insalubres até o advento da Lei 8.112/1990.
23.	 A vigência do ato de aposentadoria do interessado ocorreu em 19/10/2012, data em que o interessado contava com 28 anos, 6 meses e 17 dias de contribuição no órgão, além de 6 anos, 2 meses e 6 dias de contribuição para outro órgão público federal. Além de 1 ano, 6 meses e 20 dias de licenças que podem contar para a aposentadoria.
24.	 A Unidade Jurisdicionada averbou ainda 2 anos, 8 meses e 13 dias de tempo insalubre até o advento da Lei 8.112/1990.
25.	 O interessado aposentou-se em cargo da área de saúde (Médico) e entrou na Unidade de Origem em 12/3/1984 para o exercício do mesmo cargo. Desta forma, infere-se que exerceu atividade insalubre desde sua admissão no cargo, como celetista, até a prolação da Lei 8.112/1990. Desse modo, faz jus a contagem ponderada realizada pela Universidade Federal de Santa Maria.
26	 Desse modo, não se constatou qualquer irregularidade que obste a chancela pela legalidade e o consequente registro do ato de aposentadoria do ex-servidor.
Análise do ato de concessão de aposentadoria de Ileda Hilaria Hanauer (CPF XXX.444.500-XX) 
27. Trata-se do ato inicial de aposentadoria da interessada. A Unidade de Origem utilizou critérios de contagem ponderada de tempo de serviço prestado em atividades insalubres até o advento da Lei 8.112/1990.
23.	 A vigência do ato de aposentadoria do interessado ocorreu em 1/4/1987, data em que a interessada contava com 27 anos, 4 meses e 9 dias de contribuição no órgão, além de 1 ano, 8 meses e 17 dias de licenças que podem contar para a aposentadoria.
24.	 A Unidade Jurisdicionada averbou ainda 1 ano, 4 meses e 24 dias de tempo insalubre até o advento da Lei 8.112/1990.
25.	 A interessada aposentou-se em cargo da área de saúde (Enfermeiro) e entrou na Unidade de Origem em 1/4/1987 para o exercício do mesmo cargo. Desta forma, infere-se que exerceu atividade insalubre desde sua admissão no cargo, como celetista, até a prolação da Lei 8.112/1990. Desse modo, faz jus a contagem ponderada realizada pelo Ministério da Saúde.
26.	 No ato em análise, entendemos, entretanto, entende-se que foi indevida a averbação de 1 ano, 4 meses e 24 dias, pois tal período está em desconformidade com a jurisprudência da Corte de Contas quanto ao fator de conversão (no caso em tela 20%) .
27.	 Expurgando-se o tempo averbado em desconformidade com o entendimento da Corte de Contas, a interessada não possui os requisitos para a aposentadoria com o fundamento informado pela Unidade de Origem. Desse modo, o ato pode ser considerado ilegal, com a consequente negativa de registro.
CONCLUSÃO
28. A abrangência e a profundidade das verificações levadas a efeito fundamentam convicção de que:
a) os atos de Cleuza Fleck da Silva e Edson Marcos Brasil podem ser considerados prejudicados, por inépcia;
b) o ato de Fernando de Oliveira Souza deve ser considerado legal, com o consequente registro pela Corte de Contas;
c) o ato de Ileda Hilaria Hanauer deve ser considerado ilegal, com a consequente negativa de registro.
29. Deve-se dispensar a devolução dos valores indevidamente recebidos de boa-fé pelos interessados, nos termos do Enunciado 106 da Súmula de Jurisprudência deste Tribunal.
30.	 Por fim, vale destacar que os atos em análise foram disponibilizados ao TCU há menos de cinco anos. Portanto, segundo o entendimento estabelecido no Acórdão 587/2011-TCU-Plenário, não é necessária a instauração do contraditório.
PROPOSTA DE ENCAMINHAMENTO
31. Ante o exposto, com fundamento nos arts. 71, inciso III, da Constituição Federal, 1o, inciso V, e 39, incisos I e II, da Lei 8.443/1992 e 260, § 1º e 5º, do Regimento Interno do Tribunal de Contas da União, bem como art. 7º, § 4º da IN 78/2018, propõe-se:
a) considerar prejudicado, por inépcia, o ato de Cleuza Fleck da Silva (CPF: XXX.640.670-XX) e Edson Marcos Brasil (CPF: XXX.392.680-XX) .
b) determinar a Unidade de Origem que registre novos atos (inicial e alteração) de concessão de aposentadoria dos interessados no Sistema E-Pessoal e submeta-os a registro no prazo de trinta dias, contados da ciência desta decisão.
c) considerar LEGAL e conceder o registro do ato de Fernando de Oliveira Souza (CPF: XXX.431.760-XX) .
d) considerar ILEGAL e recusar o registro do ato de Ileda Hilaria Hanauer (CPF: XXX.444.500-XX) .
e) determinar à Universidade Federal de Santa Maria que:
e.1) abstenha de realizar pagamentos para o ato ora apreciado pela ilegalidade, no prazo 15 (quinze) dias, contados a partir da ciência desta deliberação, sujeitando-se a autoridade administrativa omissa à responsabilidade solidária, nos termos do art. 262, caput, do Regimento Interno do TCU;
e.2) informe à interessada: 
e.2.1)  o teor do Acórdão que vier a ser prolatado, encaminhando ao TCU, no prazo de trinta dias, comprovante da data de ciência pela respectiva interessada, nos termos do art. 4º, § 3º, da Resolução - TCU 170/2004;¿
e.2.2) caso manifeste interesse, pode se manter aposentada com base em outro fundamento legal e desde que cumpra os requisitos legais exigidos; ou poderá retornar à atividade para completar o requisito temporal para nova aposentadoria ¿ a qual, obrigatoriamente, deverá fundamentar-se nas regras vigentes no momento da nova concessão;
2.	O Ministério Público, representado nos autos pelo Procurador Dr. Júlio Marcelo de Oliveira, manifestou-se de acordo com a proposição da unidade técnica (peça 9) . 
É o Relatório.

não há.

Procurador Júlio Marcelo de Oliveira.

APOSENTADORIA. NÃO ABSORÇÃO DA PARCELA VENCIMENTO BÁSICO COMPLEMENTAR - VBC, EM CONTRARIEDADE À LEI 11.091/2005. PAGAMENTO DE PARCELA JUDICIAL RELATIVA À URV, NO PERCENTUAL DE 3,17%. NÃO ABSORÇÃO DA RUBRICA JUDICIAL PELAS REESTRUTURAÇÕES DE CARREIRA SUPERVENIENTES. ILEGALIDADE DE TRÊS ATOS. LEGALIDADE DE UM ATO. DETERMINAÇÕES.

APOSENTADORIA (APOS)

Secretaria de Fiscalização de Pessoal (Sefip).

Aprecia-se, nesta oportunidade, atos de concessão de aposentadoria emitidos pela Universidade Federal de Santa Maria em favor dos ex-servidores Cleuza Fleck da Silva, Edson Marcos Brasil, Fernando de Oliveira Souza e Ileda Hilaria Hanauer. 
A unidade técnica propõe, em síntese, os seguintes encaminhamentos:
a) considerar prejudicados, por inépcia, os atos emitidos em favor de Cleuza Fleck da Silva e Edson Marcos Brasil, em razão de divergência entre as datas de admissão constantes dos atos em relação à que consta do Sistema Siape;
b) considerar legal o ato de Fernando de Oliveira Souza, com o consequente registro pela Corte de Contas; 
c) considerar ilegal o ato de Ileda Hilaria Hanauer, com a consequente negativa de registro em razão da averbação de tempo insalubre acima do permitido para o caso concreto.
O Ministério Público junto ao TCU, em conta singela de participação, ratifica o encaminhamento proposto pela Sefip.
-II-
Preliminarmente vale dizer que os atos em questão foram disponibilizados ao TCU a partir de 21/9/2015, portanto, há menos de 5 (cinco) anos, situação que à luz do entendimento firmado a partir da prolação do Acórdão 587/2011-TCU-Plenário, dispensa a oitiva dos beneficiários dos atos, ainda que sejam tidos por irregulares por esta Corte de Contas.
No mérito, dissinto dos pareceres precedentes, pelas razões que passo a aduzir, uma vez que tais pareceres não se aprofundaram da forma esperada na análise da legalidade dos atos em epígrafe.
No que diz respeito ao ato emitido em favor da Sra. Cleuza Fleck da Silva (peça 2) , inativada no cargo de cozinheira, entendo que a "suposta" divergência encontrada no formulário Sisac que trata da data admissão no cargo não existe. Isso porque a informação que consta do quadro "situação do servidor" busca registrar a data de ocupação do cargo no qual se deu a aposentadoria e tal informação não se confunde, necessariamente, com a data de admissão do servidor no serviço público. Em muitas situações, no referido quadro é informada a data em que o servidor foi alçado ao nível/classe/padrão do cargo no qual está se dando a aposentadoria, que por óbvio, difere da data de admissão do servidor na carreira. No caso concreto, a data de admissão da Sra. Cleuza Fleck da Silva ocorreu em 1/10/1982 e o tempo decorrido entre sua admissão no serviço público e sua aposentadoria (30/1/1996) perfaz 13 anos e 4 meses, exatamente o tempo que consta como "de serviço no órgão" (ou na carreira) .
6.1.	No entanto o referido ato de alteração apresenta duas irregularidades: a primeira diz respeito à averbação de 1 ano, 7 meses e 19 dias de tempo insalubre sem que tenha sido mencionado no ato, a existência de laudo que comprove que as condições laborais poderiam dar ensejo a esta averbação; a segunda, diz respeito à parcela denominada Vencimento Básico Complementar - VBC, atualmente percebido pela inativa no valor de R$ 121,80, valor que não foi devidamente absorvido nos termos do regramento dado pela Lei 11.091/2005.
6.2.	Ainda sobre a rubrica "VENC. BAS. COMP. ART. 15 L. 11.091/05" rememoro que ela se refere à parcela complementar da remuneração prevista no art. 15 da Lei 11.091/2005, que dispôs sobre o Plano de Carreira dos Cargos Técnico-Administrativos em Educação, no âmbito das Instituições Federais de Ensino, cujo texto essencial transcrevo a seguir:
Art. 15. O enquadramento previsto nesta Lei será efetuado de acordo com a Tabela de Correlação, constante do Anexo VII desta Lei.
§ 1o. O enquadramento do servidor na Matriz Hierárquica será efetuado no prazo máximo de 90 (noventa) dias após a publicação desta Lei, observando-se: 
 (...)	
§ 2o. Na hipótese de o enquadramento de que trata o § 1o deste artigo resultar em vencimento básico de valor menor ao somatório do vencimento básico, da Gratificação Temporária - GT e da Gratificação Específica de Apoio Técnico-Administrativo e Técnico-Marítimo às Instituições Federais de Ensino - GEAT, considerados no mês de dezembro de 2004, proceder-se-á ao pagamento da diferença como parcela complementar, de caráter temporário.
 (...) 
§ 3o. A parcela complementar a que se refere o § 2o deste artigo será considerada para todos os efeitos como parte integrante do novo vencimento básico, e será absorvida por ocasião da reorganização ou reestruturação da carreira ou tabela remuneratória, inclusive para fins de aplicação da tabela constante do Anexo I-B desta Lei.   
 (...) (grifos) .
6.3.	Essa parcela complementar, portanto, deveria ser absorvida pelos reajustes posteriores. Entretanto, os arts. 13 da Lei 11.784/2008 e 43 da Lei 12.772/2012 vedaram essa absorção pelos aumentos promovidos por essas leis (escalonados entre maio de 2008 e julho de 2010 e entre março de 2013 e março de 2015) :
Art. 13.  A parcela complementar de que tratam os §§ 2o e 3o do art. 15 da Lei nº 11.091, de 12 de janeiro de 2005, não será absorvida por força dos aumentos remuneratórios decorrentes das alterações realizadas na Lei no 11.091, de 12 de janeiro de 2005, em virtude das alterações impostas pelos arts. 12 e 15 desta Lei (Lei 11.784/2008) .
Art. 43.  A parcela complementar de que tratam os §§ 2o e 3o do art. 15 da Lei no 11.091, de 2005, não será absorvida por força dos aumentos remuneratórios com efeitos financeiros no período de 2013 a 2015 (Lei 11.772/2012) .
6.4.	Observo que a tabela atualmente vigente foi aprovada pela Lei 12.772/2012. Considerando tal fato, a vedação de absorção pelos reajustes trazidos pelas Leis 11.784/2008 e 12.772/2012 implica, necessariamente, o seguinte: da sua criação até hoje, a única possibilidade de absorção da parcela complementar foi quando da aplicação da tabela do Anexo I-B da Lei 11.091/2005.
6.5.	Portanto, para verificar a regularidade da parcela, basicamente são dois os procedimentos a adotar: (i) avaliar se a criação da parcela complementar, incluída na ficha financeira de maio de 2005, observou a fórmula de cálculo estabelecida no art. 15, § 2º, da Lei 11.091/2005 (parcela complementar = provento básico de maio de 2005 - provento básico de dezembro de 2004 - GT - GEAT) e (ii) avaliar se foi correta a absorção quando da aplicação da tabela do Anexo I-B da Lei 11.091/2005, na forma do art. 15, § 3º, da Lei 11.091/2005.
6.6.	No caso concreto, em consulta ao sistema Siape restou demonstrado que o valor da parcela VBC calculado para a Sra. Cleuza Fleck da Silva em maio de 2005 se deu no valor de R$ 121,80. Em janeiro de 2006, a referida parcela foi absorvida parcialmente pela implementação das tabelas salariais dadas pela Lei 11.091/2005, restando o valor de R$ 15,81. Referido valor permaneceu no patamar mencionado até abril de 2010, quando o valor inicial da parcela (R$ 121,80) foi restabelecido, permanecendo incólume até o momento. Com isso, em razão do descumprimento do comando dado pelo art. 15, § 3o, da Lei 11.096/2005, a parcela atualmente percebida pela inativa é irregular, maculando o registro do ato. 
No que diz respeito ao ato de aposentadoria emitido em favor de Edson Marcos Brasil (peça 3) , inativado no cargo de professor adjunto, a "suposta" divergência apontada pela Sefip, referente à data de admissão não é suficiente para impedir a análise de legalidade. Verifico que no quadro "situação do servidor" a data de admissão no cargo de professor adjunto ocorreu na data de 1/10/1977, sendo certo que o servidor permaneceu como professor adjunto até sua inativação. Verifico que o interessado ingressou na carreira docente em 1/3/1970 no cargo de professor assistente e alçou ao cargo de professor adjunto em 1/10/1977. Anoto ainda que, da data de ingresso do servidor na carreira do magistério superior (1/3/1970) até a data de sua aposentadoria (5/1/1998) se passaram 27 anos, 10 meses e 4 dias sendo esse exatamente o tempo informado no ato em comento. 
7.1.	No mérito, observo que o ato de aposentadoria emitido em favor do Sr. Edson Marcos Brasil, submetido a registro mediante o formulário Sisac de número 10795308-04-2002-000169-6 não apresenta irregularidades capazes de impedir o registro do ato referido. No entanto, destaco que o inativo passou a perceber "rubrica decorrente de decisão judicial" no valor de R$ 254,78 a partir de outubro de 2009, portanto em momento posterior à edição do ato em comento. Destaco que a mencionada rubrica judicial se refere à parcela denominada URV (3,17%) , consoante se verifica no extrato acostado na peça 10.
7.2.	Sobre a referida parcela URV (3,17%) , vale rememorar que a Portaria Interministerial 26, de 20/1/1995, divulgou o reajuste dos vencimentos fixando-os em 22,07%, embora o correto, segundo o critério definido naqueles dispositivos legais, fosse 25,94%. O percentual de 3,17% resulta da divisão do percentual de 125,94% (remuneração reajustada em 25,94%) pelo percentual de 122,07% (remuneração reajustada em 22,07%) .
7.3.	Em um primeiro momento, inúmeros servidores obtiveram o pagamento desse resíduo de 3,17% por meio de decisões judiciais favoráveis. Contudo, a própria Administração, por meio do art. 8º da Medida Provisória 2.225/2001, reconheceu o erro e, diante de tal fato, o referido percentual foi estendido a todos os servidores civis do Poder Executivo Federal, ativos e inativos, bem como pensionistas.
7.4.	Segundo o art. 9º da referida Medida Provisória, a incorporação mensal do reajuste ocorreria a partir de 1/1/2002. Assim, a partir de 1/1/2002, não mais caberia o pagamento destacado do percentual de 3,17%, uma vez que tal percentual foi concedido a todos os servidores por força dos arts. 8º e 9º da aludida MP.
7.5.	Ademais, vale dizer que o comando contido no art. 10 da MP 2.225/2001, determina o pagamento dessa parcela apenas até a data de reorganização da carreira à qual pertence o servidor. Senão vejamos:
Art. 10. Na hipótese de reorganização ou reestruturação de cargos e carreiras, concessão de adicionais, gratificações ou qualquer outra vantagem de qualquer natureza, o reajuste de que trata o art. 8º somente será devido até a data da vigência da reorganização ou reestruturação efetivada (...) 
7.6.	Assim, ressalto que, após a concessão da rubrica, a carreira a que pertence o inativo foi reestruturada em algumas oportunidades, a exemplo da modificação promovida pela Lei 12.772/2012, que reorganizou o plano de carreira do Magistério Superior das instituições federais de ensino, fato que demonstra equívoco na execução da ordem judicial concessiva do percentual de 3,17%.
7.7. 	Verifica-se, portanto, que não há fundamento que autorize a manutenção do pagamento da referida vantagem, já estendida por meio da Medida Provisória 2.225-45/2001, de 4/9/2001 (posterior à ação Judicial 19970/001100735-5, que tramitou na 2ª Vara Federal de Santa Maria) a todos os servidores civis do Poder Executivo Federal. Nesse contexto, a continuidade dos pagamentos da vantagem decorrente da URV (3,17%) caracteriza duplicidade no pagamento.
7.8.	Portanto, no momento em que a administração passou a atender voluntariamente, por meio do pagamento administrativo, o pleito dos grupos de servidores que judicializaram a questão, as decisões judiciais que até então vinham produzindo seus efeitos, compelindo a administração a pagar o percentual, chegam ao termo final de seu efeito, visto que a "injustiça atacada" deixa de existir (já que o percentual solicitado no âmbito do Poder Judiciário passou a ser pago de forma espontânea pela administração) . 
7.9.	Assim, a decisão judicial cumpriu integralmente seu objeto não havendo qualquer razão para que a parcela continue a ser paga duas vezes aos servidores que ingressaram na justiça pleiteando o pagamento da vantagem, sob pena de se ferir o princípio da isonomia. 
7.10.	Nesse contexto, convém rememorar os ensinamentos do saudoso Ministro Teori Zavascki no sentido de que, se determinada decisão de mérito afirmou que uma relação jurídica existe ou que tem certo conteúdo, é porque supôs a existência de determinado comando normativo (norma jurídica) e de determinada situação de fato (suporte fático de incidência) ; se afirmou que determinada relação jurídica não existe, supôs a inexistência ou do comando normativo ou da situação de fato afirmada pelo litigante interessado. Nesse contexto, a alteração de qualquer desses elementos compromete o silogismo original da sentença porque estará alterado o silogismo do fenômeno de incidência por ela apreciado: a relação jurídica que antes existia deixou de existir e vice-versa.[footnoteRef:2]  [2:  ZAVASCKI, Teori Albino. Eficácia das sentenças na jurisdição constitucional. 4. ed., rev., atual. e ampl. São Paulo: Revista dos Tribunais, 2017. p. 105.] 
7.11.	Daí afirmar-se que a força do comando sentencial tem uma condição implícita, a da cláusula rebus sic stantibus, e significa que ela atua enquanto se mantiverem íntegras as situações de fato e de direito existentes quando da prolação da sentença. Alterada a situação de fato (muda o suporte fático, mantendo-se o estado da norma) ou de direito (muda o estado da norma, mantendo-se o estado de fato) , ou dos dois, a sentença deixa de ter a força de lei entre as partes, que até então mantinha. 
7.12.	No caso concreto em análise, conforme já mencionado, o suporte fático que fundamentou a decisão judicial que concedeu o pagamento do percentual referente aos 3,17% há muito restou exaurido, na medida em que tal percentual foi estendido a todos os servidores civis, em momento posterior ao provimento judicial, por meio da Medida Provisória 2.225/2001.
7.13.	Além disso, ainda que algum valor residual hipoteticamente tivesse sido implementado para evitar eventual decesso remuneratório, tal resíduo também deveria ter sido compensado ao longo do tempo pelas diversas reestruturações de carreira e aumentos de remuneração que que beneficiaram a interessada, em razão de configurar relação de trato sucessivo submetida à cláusula rebus sic stantibus. 
7.14.	Nessa senda, observo que tal entendimento já foi acolhido pelo STF no regime de repercussão geral no Recurso Extraordinário 596.663, cuja decisão restou assim ementada:
"CONSTITUCIONAL. PROCESSUAL CIVIL. SENTENÇA AFIRMANDO DIREITO À DIFERENÇA DE PERCENTUAL REMUNERATÓRIO, INCLUSIVE PARA O FUTURO. RELAÇÃO JURÍDICA DE TRATO CONTINUADO. EFICÁCIA TEMPORAL. CLÁUSULA REBUS SIC STANTIBUS. SUPERVENIENTE INCORPORAÇÃO DEFINITIVA NOS VENCIMENTOS POR FORÇA DE DISSÍDIO COLETIVO. EXAURIMENTO DA EFICÁCIA DA SENTENÇA.
A força vinculativa das sentenças sobre relações jurídicas de trato continuado atua rebus sic stantibus: sua eficácia permanece enquanto se mantiverem inalterados os pressupostos fáticos e jurídicos adotados para o juízo de certeza estabelecido pelo provimento sentencial. A superveniente alteração de qualquer desses pressupostos (a) determina a imediata cessação da eficácia executiva do julgado, independentemente de ação rescisória ou, salvo em estritas hipóteses previstas em lei, de ação revisional, razão pela qual (b) a matéria pode ser alegada como matéria de defesa em impugnação ou em embargos do executado.
Afirma-se, nessa linha de entendimento, que a sentença que reconhece ao trabalhador ou servidor o direito a determinado percentual de acréscimo remuneratório deixa de ter eficácia a partir da superveniente incorporação definitiva do referido percentual nos seus ganhos. 
Recurso extraordinário improvido".
7.15.	Portanto, sem afrontar o instituto da coisa julgada é possível suprimir a parcela decorrente do percentual de 3,17%, ainda que amparada por decisão judicial, já que, em razão das alterações na situação fática e jurídica que deu causa ao pedido judicial, a exemplo das reestruturações supervenientes na carreira a que pertence o inativo, tais parcelas foram devidamente compensadas ao longo dos anos. Com isso, o ato emitido em favor do Sr. Edson Marcos Brasil pode ser considerado legal, nos termos do art. 6º, § 2º, da Resolução TCU 206/2007, com determinação para que a parcela judicial decorrente da URV (3,17%) seja excluída dos proventos do inativo.
Quanto ao ato de concessão emitido em favor do Sr. Fernando de Oliveira Souza, aposentado no cargo de médico, verifico que o inativo averbou 2 anos, 8 meses e 13 dias de tempo insalubre. Considerando que o interessado laborou em cargo na área de saúde e tendo em vista que o lapso temporal computado em condições insalubres corresponde ao percentual de 40% do período laborado pelo inativo desde seu ingresso no cargo de médico (12/3/1984) até a vigência da Lei 8.112/1990 (12/12/1990) entendo regular a referida averbação.
8.1.	Por outro lado, observo que consta do ato emitido em favor do referido interessado a parcela denominada "VENC. BAS. COMP. ART. 15 L. 11.091/05". Consoante já demonstrado nos subitens 6.1 a 6.5 do presente voto, a referida parcela deveria ter sofrido absorção, na forma estabelecida pelo art. 15, § 3º, da Lei 11.091/2005. 
8.2.	No caso concreto, em consulta ao sistema Siape restou demonstrado que o valor da parcela VBC calculado para o Sr. Fernando de Oliveira Souza em maio de 2005 se deu no valor de R$ 418,70. Em janeiro de 2006, a referida parcela foi absorvida parcialmente pela implementação das tabelas salariais dadas pela Lei 11.091/2005, restando o valor de R$ 25,33. Referido valor permaneceu no patamar mencionado até abril de 2010, quando o valor inicial da parcela (R$ 418,70) foi restabelecido, permanecendo incólume até o momento. Com isso, em razão do descumprimento do comando dado pelo art. 15, § 3o, da Lei 11.096/2005, a parcela atualmente percebida pelo inativo é irregular, maculando o registro do ato.
Por fim, no que tange ao ato de concessão emitido em favor da Sra. Ileda Hilaria Hanauer, aposentada no cargo de enfermeira, verifico que a interessada averbou 1 ano, 4 meses e 24 dias de tempo insalubre. Considerando que a ex-servidora laborou em cargo na área de saúde e tendo em vista que o lapso temporal computado em condições insalubres corresponde ao percentual de 20% do período laborado pela inativa desde seu ingresso no cargo de enfermeira (12/12/1983, data obtida por meio de consulta ao sistema Siape) até a vigência da Lei 8.112/1990 (12/12/1990) entendo regular a referida averbação. Destaco, novamente, que informação referente à "data de admissão no cargo" (nível/classe/padrão) constante do quadro "situação do servidor" do formulário Sisac, não corresponde, necessariamente, à data de admissão do servidor na carreira, consoante equivocadamente entendeu a Sefip, sendo que tal situação, por si só, não torna inepto o ato.
9.1.	Por outro lado, observo que consta do ato emitido em favor da referida interessada a parcela denominada "VENC. BAS. COMP. ART. 15 L. 11.091/05". Consoante já demonstrado nos subitens 6.1 a 6.5 do presente voto, a referida parcela deveria ter sofrido absorção, na forma estabelecida pelo art. 15, § 3º, da Lei 11.091/2005. 
9.2.	No caso concreto, em consulta ao sistema Siape restou demonstrado que o valor da parcela VBC calculado para a Sra. Ileda Hilaria Hanauer em maio de 2005 se deu no valor de R$ 576,70. Em janeiro de 2006, a referida parcela foi absorvida parcialmente pela implementação das tabelas salariais dadas pela Lei 11.091/2005, restando o valor de R$ 252,37. Referido valor permaneceu no patamar mencionado até outubro de 2010, quando o valor inicial da parcela (R$ 576,70) foi restabelecido, permanecendo incólume até o momento. Com isso, em razão do descumprimento do comando dado pelo art. 15, § 3o, da Lei 11.096/2005, a parcela atualmente percebida pela inativa é irregular, maculando o registro do ato.
Em conclusão e considerando a ordem de ideias apresentada, os atos emitidos em favor dos ex-servidores Cleuza Fleck da Silva, Fernando de Oliveira Souza e Ileda Hilaria Hanauer não reúnem condições para receber a chancela da legalidade. Por outro lado, o ato emitido em favor do Sr. Edson Marcos Brasil pode receber a chancela da legalidade sem prejuízo de se determinar a exclusão da parcela judicial que se refere à URV (3,17%) . 
	Ante o exposto, VOTO para que seja adotada a minuta de acórdão que ora trago ao exame deste Colegiado.
TCU, Sala das Sessões Ministro Luciano Brandão Alves de Souza, em 26 de maio de 2020.
Ministro VITAL DO RÊGO 
Relator